最　高　行　政　法　院　判　決
　　　　　　　　　　　　　　　　　　 96年度判字第00623號
再 審原 告　林肯盟業有限公司
代　表　人　甲○○　　　　送達.
再 審被 告　經濟部
代　表　人　乙○○　　　　送達.
上列當事人間因公司法事件，再審原告對於中華民國94年1月27
日本院94年度判字第00087號判決，提起再審之訴，本院判決如
下：
　　主  文
再審之訴駁回。
再審訴訟費用由再審原告負擔。
　　理　由
一、再審原告起訴意旨略謂：公司法第10條第1項第2款所稱公司
    設立後應辦妥營利事業登記，係指應依營業稅法第28條及所
    得稅法第121條授權訂定之營利事業登記規則辦妥營業登記
    。本件再審原告已向彰化縣稅捐機關完成「稅籍登記」之設
    籍登記，即已完成「營業登記」，再審被告以再審原告仍應
    依商業登記法授權制訂之營利事業統一發證辦法，取得營利
    事業登記，方符合行為時公司法第10條第1項第2款之要件，
    顯然超出憲法第23條規定，最高行政法院94年度判字第87號
    判決（下稱原判決）顯然違法。蓋營利事業統一發證制度之
    法源為「商業登記法」第20條第1項規定，而商業登記法第2
    條規定之營利事業體限於獨資或合夥，非涵蓋依公司法登記
    之公司事業體。又依公司法登記成立之公司，應優先適用公
    司法第1條之特別規定，其營業登記應優先適用營業稅法第
    28條及所得稅法第121條授權訂定之營利事業登記規則，非
    應將商業登記法授權制定之營利事業統一發證辦法第12條規
    定準用於公司組織，行政機關予以準用（適用），顯然錯誤
    。且公司法尚無援例準用或適用其他法律之規定，上開行政
    命令自有違法；且營利事業登記作業流程表亦屬違法行政程
    序，不得據以適用於公司營業登記。次按，商業登記係指公
    司組織以外獨資及合夥之營利事業登記，其目的在確立商業
    主體之地位，若將營利事業統一發證辦法適用（準用）於公
    司組織，其合法性有待司法院大法官會議解釋，法院應依當
    事人之要求向司法院大法官提出釋憲。再者，經濟部自承其
    營利事業統一發證辦法部分條文之法源依據備受質疑，亦自
    認營利事業統一發證辦法乃根據現行商業登記法第20條之授
    權所定之「委任命令」，其內容應不得逾越母法之規定。公
    司組織須依公司法辦理公司登記，商業登記與公司登記二者
    係屬不同法律體系，法理上，公司組織無法根據商業登記法
    之授權而適用營利事業統一發證之程序，且二者性質不同，
    亦無準用之可能，據此營利事業統一發證辦法第12條規定顯
    已超出母法授權之範圍，有違商業登記法及公司法採取準則
    主義之立法原則，此經濟部民國（下同）87年7月「營利事
    業統一發證制度存廢之檢討研究報告」所載，原判決及原審
    判決竟未論證其合法與否，未依再審原告之請求停止訴訟程
    序，聲請釋憲，應屬判決違法。至原判決所謂「至該辦法第
    1條規定雖稱該辦法依商業登記法第20條第1項規定訂定之，
    而主管機關將公司組織辦理營利事業登記規定直接規定於該
    辦法內，仍係訂定命令之方式是否妥適之問題，係另一問題
    ，不影響其合法性」之論證，亦屬非然之辯證。綜上，商業
    登記法授權訂定之統一發證辦法適用於公司之營業登記，係
    超出其所依據法律，欠缺明確具體原則，違反司法院釋字第
    390號解釋意旨、憲法第16條、第23條及相關法律規定，是
    原判決及原審判決顯有錯誤及違法。末查，再審被告90年10
    月3日經（90）中字第09034554380號函所為處分，造成再審
    原告營運停止，產生無法營業之損害，爰依行政訴訟法第27
    6條第1項、第2項規定提起本件再審之訴，請求判決廢棄原
    確定判決，撤銷訴願決定及原處分，並請求賠償再審原告新
    臺幣（下同）5億元。
二、再審被告未提出答辯狀。
三、原確定判決以：「按法院遇有多種獨立理由足以支持判決成
    立時，只採用其中一種或一部分理由，作為支持主文成立之
    理由，雖有簡略之嫌，惟尚非構成理由不備之瑕疵。又當事
    人所為聲明或陳述有不明瞭或不完足者，審判長應依行政訴
    訟法第125條第3項規定，行使闡明權，令其明或補充之；
    惟如當事人聲明或陳述已明瞭或完足者，即毋庸再行使闡明
    權。本件原審法院就再審原告本位聲明請求撤銷原處分部分
    ，業就本件兩造主要攻擊、防禦方法，論述其判決理由，尚
    不構成理由不備之情形。又本件再審原告在原審聲明，本位
    聲明在撤銷再審被告90年10月3日經（90）中字第090345543
    80號函所為解散命令，及其陳述，已足使行政法院或對造再
    審被告相瞭，原審毋庸再行使行政訴訟法第125條第3項規定
    之闡明權。次按提起行政訴訟，得於同一程序中，合併請求
    損害賠償，為行政訴訟法第7條所明定。本件原審認定：原
    處分以再審原告無正當理由，未於公司設立登記後6個月辦
    妥營利事業登記，依行為時公司法第10條第1項第2款規定命
    令解散，於法無違，訴願決定予以維持，亦無不合。再審原
    告訴請撤銷，為無理由，應予駁回。原處分既無違法，再審
    原告以原處分違法，併請求再審被告給付5億元之損害賠償
    ，即失所附麗，應併予駁回於法並無違誤。換言之，原審就
    再審原告本位聲明撤銷訴訟部分，為敗訴判決，則再審原告
    合併請求損害賠償，亦為無理由，予以一併駁回，並無違法
    。再按，撤銷訴訟，係因行政處分違法侵害人民之權利或法
    律上利益而提起，自應以作成行政處分時之事實及法律為裁
    判基礎。又本件係請求撤銷行政機關之違法行政處分，並非
    聲請許可案件，自無中央法規標準法第18條從新原則之適用
    。本件原審以：『公司有左列情事之一者，中央主管機關得
    依職權或據地方主管機關報請或利害關係人之申請，命令解
    散之：一、．．．二、公司設立或變更登記後6個月尚未辦
    妥營利事業登記者。但有正當理由者，不在此限。』為行為
    時公司法第10條第1項第2款所規定，認定再審原告無正當理
    由，未於准於展延期限內完成營利事業登記為由，維持再審
    被告命令再審原告解散之行政處分。雖原審裁判時，原處分
    依據之行為時公司法第10條第1項第2款規定，已於90年11月
    12日刪除，原審判決所適用法律並無違誤。末查，原審認定
    上開公司法第10條第1項第2款既規定公司設立或變更登記後
    6個月尚未辦妥營利事業登記者，除有正當理由者外，主管
    機關得予命令解散，其即寓有公司於公司設立或變更登記後
    6個月內辦妥營利事業登記之義務，主管機關為使公司履行
    其辦妥營利事業登記之義務，於營利事業統一發證辦法第12
    條規定：『公司組織之事業，依法辦理公司登記後，其需辦
    理第2條第2款、第3款之登記時，準用本辦法之規定。』即
    是為執行上開公司法規定所必要，符合立法意旨且未逾越母
    法限度，所作關於細節性及技術性規定，依照上述說明，自
    無違法。至該辦法第1條規定：『本辦法依商業登記法第20
    條第1項規定訂定之。』而主管機關將公司組織辦理營利事
    業登記規定，直接規定於該辦法內，仍係訂定命令之方式是
    否妥適之問題，係另一問題，要不影響其合法性，即認營利
    事業統一發證辦法相關規定，得作為本件審理之依據，於法
    並無不合，自與司法院釋字第137號解釋意旨無違。綜上所
    述，原審判決以原處分核無不合，訴願決定予以維持，亦無
    違誤為由，遞予維持，核無不合。上訴意旨為無理由，應予
    駁回。」等語為得心證之理由，判決駁回再審原告之上訴。
四、本院查：(一)行政訴訟法第273條第1項第1款所謂適用法規顯
    有錯誤，係指原判決所適用之法規與該案應適用之現行法規
    相違背，或與解釋判例有所牴觸者而言。至於法律上見解歧
    異，再審原告對之縱有爭執，要難謂為適用法規錯誤，而據
    為再審之理由。本件再審原告於87年11月6日經前臺灣省政
    府建設廳核准設立登記，嗣再審被告查得再審原告設立登記
    後屆滿6個月，尚未辦妥營利事業登記，有行為時公司法第
    10條第1項第2款規定情事，經再審被告通知再審原告限期申
    復，再審原告以其申請營利事業登記案遭彰化縣政府否准，
    正提起行政訴訟為由，申請准予展延處分期限，經再審被告
    同意於90年9月7日前檢送營利事業登記證影本憑核。惟再審
    原告逾期未檢送亦未申復，再審被告再限於90年10月2日前
    檢送營利事業登記證影本憑核，否則即依法命令解散，再審
    原告旋於90年9月29日以營利事業登記處分事件已提起行政
    訴訟再審為由，申請訴訟裁定後再行處分。再審被告參照行
    政訴訟法第116條第1項規定，以90年10月3日經（90）中字
    第09034554380號函，依行為時公司法第10條第1項第2款規
    定命令解散。再審原告不服，循序提起行政爭訟，經原審判
    決駁回其起訴，提起上訴，亦經本院原判決認為無理由而駁
    回。再審原告認為原判決有行政訴訟法第273條第1項第1款
    之再審事由，提起本件再審之訴。經查，行為時公司法第10
    條第1項第2款既規定公司設立或變更登記後6個月尚未辦妥
    營利事業登記者，除有正當理由者外，主管機關得予命令解
    散，即寓有公司於公司設立或變更登記後6個月內辦妥營利
    事業登記之義務，本件再審原告於公司設立登記後，未於6
    個月內辦妥營利事業登記，經再審被告通知限期檢送，再審
    原告逾期未予檢送營利事業登記證，再審被告乃以再審原告
    逾期未辦理營利事業登記而命令解散等情，已據原判決詳論
    在案，並無不合。(二)次按「法官於審理案件時，對於應適用
    之法律，依其合理之確信，認為有牴觸憲法之疑義者，各級
    法院得以之為先決問題，裁定停止訴訟程序，並提出客觀上
    形成確信法律為違憲之具體理由，聲請大法官解釋，業經本
    院釋字第371號解釋在案。其中所謂『先決問題』，係指審
    理原因案件之法院，確信系爭法律違憲，顯然於該案件之裁
    判結果有影響者而言；所謂『提出客觀上形成確信法律為違
    憲之具體理由』，係指聲請法院應於聲請書內詳敘其對系爭
    違憲法律之闡釋，以及對據以審查之憲法規範意涵之說明，
    並基於以上見解，提出其確信系爭法律違反該憲法規範之論
    證，且其論證客觀上無明顯錯誤者，始足當之。如僅對法律
    是否違憲發生疑義，或系爭法律有合憲解釋之可能者，尚難
    謂已提出客觀上形成確信法律為違憲之具體理由。」司法院
    釋字第572號解釋在案。是法官於審理案件時，須對於應適
    用之法律，依其合理之確信，認為有牴觸憲法之疑義者，始
    有許其先行聲請解釋憲法。本件原判決既認營利事業統一發
    證辦法並無違憲情事，自無先行裁定停止訴訟程序，並聲請
    司法院解釋之必要，再審原告主張原審法院未依請求，裁定
    停止訴訟程序聲請釋憲，原判決予以維持，均屬判決違背法
    令云云，並不可採。(三)綜上所述，本件原確定判決以原審判
    決認再審原告在原審前訴訟程序之主張如何不足採，以及原
    處分認事用法，並無違誤，均已詳為論斷，尚無再審原告所
    指判決不適用法規或適用不當之違法，原判決並無行政訴訟
    法第273條第1項各款所規定之再審事由。從而，再審原告提
    起本件再審之訴，殊難認有再審理由，應予駁回。又本件再
    審原告所提再審之訴既經無理由判決駁回，則其並請求再審
    被告賠償5億元，即非合法，應併予駁回。
五、據上論結，本件再審之訴為無理由，爰依行政訴訟法第278
    條第2項、第98條第3項前段，判決如主文。
中　　華　　民　　國　　96　　年　　4　　 月　　12　　日
                  第三庭審判長法  官　劉　鑫　楨
                              法  官  陳　秀　美
                              法  官　梁　松　雄
                              法  官　劉　介　中
                              法  官　戴　見　草
以  上  正  本  證  明  與  原  本  無  異
中　　華　　民　　國　　96　　年　　4　　 月　　12　　日
　　　　　　　　　　　　　　　書記官　王　史　民
